臺灣高等法院臺南分院民事判決　八十九年度上字第一二七號　　Ｋ
　　　上　訴　人　庚　○　○
　　　訴訟代理人　林　重　仁　律師
　　　上　訴　人　戊　○　○
　　　　　　　　　丁　○　○
　　　　　　　　　己　○　○
　　　訴訟代理人　林　金　陽　律師
　　　上　訴　人　辛　○　○
　　　上　訴　人　癸　○　○
　　　訴訟代理人　黃　正　彥　律師
　　　上　訴　人　壬　○　○.
　　　　　　　　　甲　○　○
　　　　　　　　　乙　○　○
　　　訴訟代理人　丙○○○
右當事人間請求分割共有物事件，兩造對於臺灣雲林地方法院中華民國八十九年二月
十日第一審判決（八十九年度訴字第四十二號）分別提起上訴，經本院於九十三年七
月十三日言詞辯論終結，茲判決如左：
    主    文
原判決廢棄。
兩造共有坐落雲林縣褒忠鄉○○段八地號、建、面積０．三０六０公頃土地，應分割
為如附件（二）所示即：符號(一)部分面積０．０二一四九五公頃土地分歸上訴人癸○
○取得；(二)部分面積０．０二０七三二公頃土地分歸上訴人庚○○取得；(三)之一部分
面積０．０一三一０三公頃及(三)之二部分面積０．０一七九公頃土地分歸上訴人壬○
○（即蘇輝煌）取得；(四)之一部分面積０．０一二五公頃及(四)之二部分面積０．０一
七三二五公頃土地分歸上訴人己○○取得；(五)之一部分面積０．０一二八五七公頃及
(五)之二部分面積０．０一六八八一公頃分歸上訴人丁○○取得；(六)之一部分面積０．
０一四八七一公頃及(六)之二部分面積０．０一五二一七公頃土地分歸上訴人戊○○取
得；(九)部分面積０．０五０三公頃土地分歸上訴人辛○○取得；(十)部分面積０．０三
三一六二公頃土地分歸上訴人甲○○、乙○○共同取得，並按應有部分各二分之一之
比例保持共有；(八)部分面積０．０一二六五七公頃土地分歸上訴人戊○○、丁○○、
己○○共同取得，並按應有部分各三分之一比例保持共有；(七)部分面積０．０四七０
公頃土地分歸兩造共同取得，並由兩造依原應有部分比例保持共有供作巷道使用。
上訴人癸○○、辛○○應各提出如後附表（二）所示金額分別補償上訴人庚○○、壬
○○、己○○、丁○○、戊○○。
第一、二審訴訟費用由兩造依如附表（一）訴訟費用負擔比例欄所示負擔。
    事實及理由
一、按分割共有物訴訟，其訴訟標的對於共有人全體必須合一確定，而上訴就形式上
    觀之，係有利益於共同訴訟人之行為，故本件就原審被告部分雖僅由己○○、丁
    ○○、戊○○等人提起上訴，依民事訴訟法第五十六條第一款規定其上訴效力仍
    及於一審同造之其他共有人癸○○、壬○○、辛○○、甲○○、乙○○等人，爰
    均併列為上訴人。
二、上訴人庚○○起訴主張：兩造共有坐落雲林縣褒忠鄉○○段八地號，地目建，面
    積０‧三０六０公頃土地（下稱系爭土地），應有部分如附表（一）所示，兩造
    間就系爭土地並無不分割之特約，亦無因物之使用目的不能分割之情形，因無法
    達成協議分割之共識，爰訴請分割系爭土地，對於面積增減之補償，同意依原審
    每平方公尺按公告現值二倍即新台幣（下同）一萬三千一百九十八元為補償標準
    。於本院聲明：(一)原判決廢棄。(二)依雲林縣虎尾地政事務所九十三年五月二十四
    日複丈成果圖附件（一）或附件（二）所示分割方案分割。
三、上訴人戊○○、丁○○、己○○則以：系爭土地應依現況留設東西向之五米巷道
    以供裏地所有人通行至中勝路，分割後，伊等就符號(八)願意繼續保持共有，主張
    依照成果圖附件（一）分割，因伊等可以坐西朝東之方位建築房屋，反之附件（
    二）的深度太淺很難建築，不符經濟效益，面積增減部分，同意以公告現值二倍
    受補償等語，資為抗辯。於本院聲明：(一)原判決廢棄。(二)依雲林縣虎尾地政事務
    所九十三年五月二十四日複丈成果圖附件（一）所示分割方案分割。上訴人辛○
    ○則辯稱：對附件三個分割方案均無意見，應留設巷道以供通行，如有必要拆除
    房屋，願意配合拆除；分配面積增加部分，願以公告現值二倍補償。於本院聲明
    ：上訴駁回。上訴人癸○○則以：伊係於六十五年間在現況圖編號甲位置上興建
    房屋居住使用迄今，所有房屋及化糞池希望保留，主張依成果圖附件（一）、（
    二）分割，伊實際分得面積超過應分得面積部分，願以公告現值加倍補償面積不
    足之共有人等語，資為抗辯，於本院聲明：上訴駁回。上訴人壬○○則以：主張
    附件（三）分割方案，因伊土地減少較少，且該方案地形較方正利用價值較高，
    另附件（二）分割方案勉強可接受，面積增減部分，同意以公告現值加倍受補償
    ，舊有建物應予拆除等語，資為抗辯，於本院聲明上訴駁回。上訴人甲○○、乙
    ○○則辯稱：分割後願意繼續保持共有，按照成果圖附件（一）、（二）、（三
    ）分割無意見。伊等土地沒有增減，不用補償等語。於本院聲明：上訴駁回。
四、按「各共有人，得隨時請求分割共有物。共有物之分割，依共有人協議之方法行
    之；分割之方法，不能協議決定者，法院得因任何共有人之聲請，命以裁判分割
    。」民法第八百二十三條第一項前段、第八百二十四條第一項、第二項分別定有
    明文。查兩造共有之系爭土地，應有部分各如附表（一）應有部分欄所示，並無
    因物之使用目的不能分割或定有不分割之特約致不能分割之情形，惟因無法達成
    協議分割之事實，業據上訴人庚○○於原審及本院審理時陳述在卷，並據其提出
    系爭土地登記簿謄本、地籍圖謄本各一件為證（見原審卷第五至十頁），復為其
    餘上訴人所不爭執，自屬真實。再徵之兩造就分割方法亦有附件所示三個分割方
    案之爭議，顯已無法協議分割；則上訴人庚○○訴請裁判分割，自無不合。
五、經查系爭土地上如後附現況圖編號甲所示位置有上訴人癸○○之三層加強磚造樓
    房一棟、石棉瓦頂平房一棟，編號乙所示位置有上訴人庚○○之二層加強磚造樓
    房一棟、石綿瓦頂平房一棟、鋼樑鐵柱架一座，編號丙所示位置自東而西依序有
    上訴人壬○○、己○○、丁○○、戊○○之二層加強磚造樓房四棟及磚造瓦頂平
    房二棟，編號丁所示位置有上訴人辛○○之磚造瓦頂平房一棟、編號戊所示位置
    有上訴人甲○○、乙○○之磚造瓦頂平房一棟，編號己所示位置為現供兩造通行
    之空地，系爭土地東臨本件部分共有人（按即上訴人庚○○、壬○○、癸○○）
    共有之同地段七地號土地（現狀供作道路使用）與中勝路相連，南臨兩造共有之
    同地段一００號土地（部分空地），業經原審及本院會同雲林縣虎尾地政事務所
    測量員履勘現場明確，有勘驗筆錄及土地複丈成果圖等件在卷可稽（見原審卷第
    三七至四一頁、本院卷(一)第八三至八六頁、卷(二)第二一至二四頁）。按上訴人庚
    ○○、癸○○、壬○○、己○○、丁○○、戊○○所居住之加強磚造樓房興建時
    日非久，結構甚為堅固，有予以保留之必要，其等亦陳明欲保留之意願，至其餘
    磚造瓦頂平房因屋齡已久，遲早有改建之需要，無庸特意保留，經查上訴人所主
    張如附件之三個分割方案其中上訴人癸○○、辛○○、甲○○、乙○○所分得之
    位置均相同，面積亦僅有不足一平方公尺之差異，上述之樓房亦均予保留，並留
    設六米寬之道路及迴車道，惟其中如附件（一）分割方案，上訴人壬○○所分得
    之符號(三)之二部分，過於狹長，土地西南邊呈斜角形狀，西邊臨路面寬五米，深
    度長達二十七米，顯不利建築，對上訴人壬○○而言，極不公平，至如附件（三
    ）之方割方案，其中上訴人庚○○依其應有部分可分得之面積為０．０二０六一
    三公頃，惟依該方案僅分得面積０．０一五二九七公頃，不足面積為０．００七
    三公頃，逾三分之一，即減少面積過於集中一人之上，並不符公平原則，至附件
    （二）分割方案，各共有人取得部分地形完整，其中上訴人己○○、丁○○、戊
    ○○分得共有之符號(八)部分與上訴人己○○分得之符號(四)之二部分僅隔兩造共有
    之道路，上訴人壬○○所分得之符號(三)之二部分與伊和上訴人庚○○、癸○○共
    有之同地段七地號相毗，有利土地整體利用並符合經濟效益，是依該方案共有
    人所分得之土地依使用現況集中一處，避免一人分得土地零散多處，減少土地利
    用價值，並與使用現況相符，且各共有人所分得之土地面積能盡量符合其應有部
    分面積，降低增減差距，避免現金補償之困擾，並為多數共有人同意（按上訴人
    壬○○表示勉強可接受，僅上訴人己○○、丁○○、戊○○不同意）等情，故認
    以附件（二）分割方案分割較公平妥適，而為可採。
六、按「以原物為分配時，如共有人中，有不能按其應有部分受分配者，得以金錢補
    償之」民法第八百二十四條第三項定有明文。又共有物之原物分割，係各共有人
    就存在於共有物全部之應有部分互相移轉，使各共有人取得各自分得部分之單獨
    所有權，故原物分割而應以金錢為補償者，倘分得價值較高及分得價值較低之共
    有人均為多數時，該每一分得價值較高之共有人即應就其補償金額對於分得價值
    較低之共有人全體為補償，並依各該短少部分之比例，定其給付金額，方符共有
    物原物分割為共有物應有部分互相移轉之本旨（參照最高法院八十五年度台上字
    第二六七六號判例）。又依上開方案分割，部分共有人所分得之土地面積與其所
    有權應有部分面積相較有所增減，即上訴人庚○○所分得之土地面積不足０．０
    ０一八三八公頃、上訴人蘇輝煌所分得之土地面積不足０．００三八二一公頃、
    上訴人己○○分得之土地面積不足０．０００七一公頃、上訴人丁○○所得之土
    地面積不足０．０００七九八公頃、上訴人戊○○所分得之土地面積不足０．０
    ００四四八公頃、上訴人癸○○所分得之土地面積增加０．００四０四八公頃、
    上訴人辛○○所分得之土地面積增加０．００三五六八公頃，茲兩造同意以起訴
    時之土地公告現值一平方公尺六千五百九十九元提高一倍，即每平方公尺一萬三
    千一百九十八元為補償標準（見本院卷(二)第一四五至一四六頁），依此計算，上
    訴人癸○○應提出五十三萬四千二百五十五元、上訴人辛○○應提出四十七萬零
    九百零五元，以補償上訴人庚○○二十四萬二千五百八十元、被上訴人蘇輝煌五
    十萬四千二百九十六元、上訴人己○○九萬三千八百三十八元、被上訴人丁○○
    十萬五千三百二十元、上訴人戊○○五萬九千一百二十六元（詳如附表二賦配表
    及因四捨五入所造成補償差額部分爰由本院斟各共有人提出或受補償金額之多寡
    已予調整，併此敘明）。
七、綜上所述，系爭土地以如附件（二）所示之方案分割，並依其價值命為補償，確
    較為公平、合理，亦合於社會經濟效用，均如前所述，應屬可採。原審以原判決
    附圖修正丙案分割，自有未洽。上訴意旨指摘原判決不當，求予廢棄改判，為有
    理由，應由本院將原判決廢棄改判如主文第二項、第三項所示。又本件為因共有
    物分割涉訟，由敗訴當事人負擔訴訟費用顯失公平，本院認亦應由本件勝訴之上
    訴人上訴人負擔一部訴訟費用，爰定訴訟費用之負擔如主文第四項所示。
八、末按上訴人壬○○主張占用其分得土地之地上建物應諭知拆除，將土地交付伊部
    分，經查關於共有物分割之裁判，執行法院得將各共有人分得部分點交之，其應
    以金錢補償者，並得對於補償義務人之財產執行，強制執行法第一百三十一條定
    有明文。亦即不動產共有人之一人或數人，訴請分割共有物，經法院判准為原物
    分割確定者，當事人之任何一造均得持該確定判決，聲請執行法院點交分得之土
    地，毋待法院另為判命占有土地之共有人交付土地而後可。又執行名義命共有人
    交付土地，雖未明白命其拆卸土地上之房屋，惟由強制執行法第一百二十五條所
    準用之第一百條法意推之，該執行名義當然含有使共有人拆卸房屋之效力（最高
    法院四四年度台抗字第六號民事判例）。從而上訴人壬○○請求諭知將其分得土
    地上之地上建物拆除，將土地交付云云，尚無必要，併此敘明。
九、本件事證已臻明確，兩造其餘攻擊防禦方法及證據資料，核與本件判決結果不生
    影響，毋庸一一論述，併予敘明。
十、據上論結，本件上訴為有理由，依民事訴訟法第四百五十條、第七十八條、第八
    十條之一，判決如主文。
中　　　華　　　民　　　國　　九十三　　年　　　七　　　月　　二十七　　日
　　　　　　　　　　　　　　　　　　臺灣高等法院臺南分院民事第二庭
~B1審判長法官　吳　　志　　誠
~B2　　　法官　李　　素　　靖
~B3　　　法官　周　　素　　秋
右為正本係照原本作成。
如對本判決上訴，須於判決送達後二十日內向本院提出上訴狀；未表明上訴理由者，
應於上訴後二十日內向本院提出理由書。
中　　　華　　　民　　　國　　九十三　　年　　　七　　　月　　二十八　　日
~B法院書記官　劉　　清　　洪
附表一
  ┌───────────────────────────────────┐
  │ 　　　系爭土地各共有人之應有部分與訴訟費用負擔比例表                 │
  ├──────┬─────────────┬──────────────┤
  │ 共有人姓名 │    應  有  部  分        │    訴訟費用負擔比例        │
  ├──────┼─────────────┼──────────────┤
  │ 癸  ○  ○ │    252/3741              │    252/3741                │
  ├──────┼─────────────┼──────────────┤
  │ 庚  ○  ○ │    326/3741              │    326/3741                │
  ├──────┼─────────────┼──────────────┤
  │ 壬  ○  ○ │    503/3741              │    503/3741                │
  ├──────┼─────────────┼──────────────┤
  │ 己  ○  ○ │    502/3741              │    502/3741                │
  ├──────┼─────────────┼──────────────┤
  │ 丁  ○  ○ │    502/3741              │    502/3741                │
  ├──────┼─────────────┼──────────────┤
  │ 戊  ○  ○ │    502/3741              │    502/3741                │
  ├──────┼─────────────┼──────────────┤
  │ 辛  ○  ○ │    6750/37410            │    6750/37410              │
  ├──────┼─────────────┼──────────────┤
  │ 乙  ○  ○ │    2395/37410            │    2395/37410              │
  ├──────┼─────────────┼──────────────┤
  │ 甲  ○  ○ │    2395/37410            │    2395/37410              │
  └──────┴─────────────┴──────────────┘
 附表二（即賦配表）：
┌─────────────┬───────┬──────┬───────┐
│　　　應提出補償之人及金額│癸　　○　　○│辛　 ○ 　○│　 合　　 計　│
│應　　　　　　　　　　　　├───────┼──────┼───────┤
│　受　　　　　　　　　　　│　　　534255元│　　470905元│　　 0000000元│
│　　補償之人及金額　　　　│　　　　　　　│　　　　　　│　　　　　　　│
├──────┬──────┼───────┼──────┼───────┤
│庚   ○   ○│    242580元│      128935元│    113645元│              │
├──────┼──────┼───────┼──────┼───────┤
│蘇   輝   煌│    504296元│      268039元│    236257元│              │
├──────┼──────┼───────┼──────┼───────┤
│己   ○   ○│     93838元│       49876元│     43962元│              │
├──────┼──────┼───────┼──────┼───────┤
│丁   ○   ○│    105320元│       55979元│     49341元│              │
├──────┼──────┼───────┼──────┼───────┤
│戊   ○   ○│     59126元│       31426元│     27700元│              │
├──────┼──────┼───────┼──────┼───────┤
│ 合      計 │   0000000元│              │            │              │
└──────┴──────┴───────┴──────┴───────┘
